【裁判字號】    99,易,327
【裁判日期】    990318
【裁判案由】    贓物
【裁判全文】
臺灣臺中地方法院刑事判決               99年度易字第327號
公  訴  人  臺灣臺中地方法院檢察署檢察官
被      告  乙○○
上列被告因贓物案件，經檢察官提起公訴（98年度偵字第25783
號），本院判決如下：
    主    文
乙○○無罪。
    理    由
一、公訴意旨略以：被告乙○○可預見懸掛非自己所申請之車牌
    ，該車牌有可能為贓物，竟基於即使為贓物亦予以收受之不
    確定故意，於民國97年7月15日，在臺中市○○路某處，經
    由年籍不詳之成年人之交付，收受告訴人甲○○所有、於97
    年7月間遭竊之車號7H-7495號車牌2面，並懸掛在車號9937-
    LP號自用小客車上。後於97年7月16日凌晨0時44分許，被告
    駕駛懸掛車號7H-7495號車牌之車號9937-LP號自用小客車，
    行經臺中市○○路與光復路口時，經警方依道路交通管理處
    罰條例第12條第1項第4款、第5款規定，予以舉發。嗣告訴
    人甲○○接獲監理機關之裁決書，向警方報案而查悉上情。
    因認被告涉有刑法第349條第1項之收受贓物罪嫌等語。
二、按犯罪事實應依證據認定之，無證據不得認定犯罪事實；又
    被告之行為不罰者，應諭知無罪之判決，刑事訴訟法第154
    條第2項、第301條第1項分別定有明文。
三、公訴人認被告涉有前開罪嫌，無非係以告訴人甲○○於警詢
    時之陳述、臺中市警察局舉發違反道路交通管理事件通知單
    影本、彰化縣警察局車輛協尋電腦輸入單、車號9937-LP號
    及車號7H-7495號汽車之車籍資料為其主要論據。
四、訊據被告堅決否認有收受贓物之犯行，辯稱：我不知道車牌
    有問題，只是心存僥倖，想要使用1天即歸還他人；交給我
    的人說車牌是被註銷的車牌等語。經查：
（一）證人即告訴人甲○○於本院具結後證稱：車牌7H-7495號
      車子是89年3月15日購買，最後一次開車的時間忘了，應
      該是92年以後就沒有再開了；壞掉沒有修理，都放在彰化
      市○○○街與泰和路口；最後一次看到車子的時間忘了；
      那時打算車子不要了，沒有想到車牌的問題；應該是94年
      搬回家，就知道車牌在90年被註銷；車子是不要了，但也
      不同意別人拿去用等語，足見證人甲○○於92年之後，就
      有拋棄車號7H-7495號汽車之意思表示。參以證人於警詢
      中自承：97年7月初有收到臺中市收費停車場繳費單，自
      行前往彰化監理站查詢後，已知悉有他人使用7H-7495號
      車牌等語。衡諸一般常情，汽車或車牌之所有人，於知悉
      車輛遭竊或車牌遭竊而被冒用，應會立即向警察機關報案
      ，惟證人甲○○卻毫不在意，亦未前往警察機關申報失竊
      ，亦可認定證人甲○○認為與己無涉，故未加以處理，依
      此情況證據亦可推論證人甲○○有拋棄車號7H-7495號小
      客車的意思。
（二）物權除法律另有規定外，因拋棄而消滅；拋棄動產物權者
      ，並應拋棄動產之占有，民法第764條第1項、第3項分別
      定有明文。原屬證人甲○○所有之車號7H-7495號小客車
      ，因故障棄置於路邊，證人甲○○並無修復之動機，主觀
      上有拋棄之意思表示，迄97年7月間止，至少有5年以上之
      時間未加移動或加以聞問，客觀上亦已拋棄7H-7495號小
      客車的占有，依上開民法之規定，7H-7495號小客車及附
      於其上之車牌，已成為無主之物。
（三）刑法以保護法益為中心，始無法益被侵害，則無課以刑事
      責任之必要。而刑法第320條第1項之竊盜罪，所保護的個
      人法益是動產持有人之管領、監督權，如無管領、監督權
      之被侵害，則不構成竊盜罪。另刑法第349條第1項收受贓
      物罪之犯罪客體，乃指侵害財產法益犯罪所得之財物而言
      ，必須先有他人犯財產上之罪，而後始有收受贓物行為之
      可言（最高法院72年度台上字第2855號判決意旨參見）。
      證人甲○○已拋棄上開7H-7495號車牌的監督、管領權限
      ，且成為無主物，業如上述，故取得7H-7495號車牌之人
      ，並不構成竊盜罪；從而，被告對7H-7495號車牌之來源
      雖前後陳述不同，未能有合理的說明，但被告無論從何人
      之處取得7H-7495號車牌而加以使用，因該車牌非竊盜所
      得之財物，故被告均無收受贓物之可言。
（四）檢察官雖認：車牌係監理機關發放與車輛登記名義人懸掛
      使用，並為便利車輛之辨識與管理，乃由登記名義人負責
      保管，監理機關於民事法律上仍有間接占有之法律上利益
      ，此由車牌註銷後仍應繳回監理機關，不可任意懸掛於他
      車輛使用等情，可明斯理。是縱使登記名義人將車牌拋棄
      ，亦難認該遭拋棄之車牌即屬無主之動產，可由任何人行
      使先占之法律上利益，並因此取得該車牌之動產所有權等
      語。但查，汽車車牌的所有權屬於車主所有，車主如任意
      加以破壞，並不構成刑法上之毀損罪；在司法實務上的竊
      盜案件，也從來不曾認定監理機關為被害人；車牌註銷後
      應繳回監理機關，純屬監理機關行政管理的措施，與車牌
      所有權及占有法益之保護無關。檢察官認監理機關是車牌
      的間接占有人，汽車登記名義人僅負責保管等等，其法律
      見解雖有新意，但與現行學理及向來實務之法律見解不同
      ，自難採用援引。
五、綜上所述，被告所收受之7H-7495號車牌，既非他人所失竊
    之贓物，與刑法第349條第1項之犯罪構成要件尚有不符，其
    行為不罰，應為無罪之諭知。
據上論斷，應依刑事訴訟法第301條第1項後段，判決如主文。
中    華    民    國    99    年    3    月     18    日
                  刑事第十庭    法  官  施慶鴻
以上正本證明與原本無異。
如不服本判決應於收受判決後10日內向本院提出上訴書狀，並應
敘述具體理由；其未敘述上訴理由者，應於上訴期間屆滿後20日
內向本院補提理由書（均須按他造當事人之人數附繕本）「切勿
逕送上級法院」。
                                書記官  賴瓊珠
中    華    民    國    99    年    3    月     18    日

司法院資訊處製作；財團法人民間司法改革基金會備份。
